臺灣高等法院刑事裁定
110年度毒抗字第1529號
抗  告  人
即  被  告  黃品陞



上列抗告人即被告因違反毒品危害防制條例案件，不服臺灣士林
地方法院110年度毒聲字第729號，中華民國110年10月18日裁定
（聲請案號：臺灣士林地方檢察署110年度毒偵字第2007號、110
年度聲觀字第637號），提起抗告，本院裁定如下：
    主  文
抗告駁回。
    理  由
一、原裁定意旨略以：
(一)聲請意旨略以：抗告人即被告甲○○（下稱被告）於民國109
    年5月19日上午7時5分之96小時前某時許，在不詳地點，以
    不詳方式，施用第二級毒品甲基安非他命，嗣於109年5月19
    日，在新北市汐止區水源路2段184巷口前，另案通緝為警查
    獲後採尿，並將尿液送驗呈安非他命及甲基安非他命陽性反
    應，核被告所為，係犯毒品危害防制條例第10條第2項施用
    第二級毒品罪，爰依毒品危害防制條例第20條第3項及觀察
    勒戒處分執行條例第3條第1項規定，聲請裁定將被告送勒戒
    處所觀察、勒戒。
(二)經查：
  1.被告於109年5月19日上午7時5分之96小時前某時許，在不詳
    地點，以不詳方式，施用第二級毒品甲基安非他命，嗣於10
    9年5月19日，在新北市汐止區水源路2段184巷口前，另案通
    緝為警查獲後採尿，並將尿液送驗檢驗結果呈第二級毒品安
    非他命、甲基安非他命陽性反應等情，業據被告於偵訊時坦
    承不諱（見偵卷第39頁)，並有勘察採證同意書、新北市政
    府警察局受採集尿液檢體人姓名及檢體編號對照表、台灣檢
    驗科技股份有限公司濫用藥物實驗室109年6月5日出具之濫
    用藥物檢驗報告（報告編號：UL/2020/00000000）等附卷為
    證（見偵卷第15、17、19頁)，且按酵素免疫分析法屬免疫
    學分析原理，當其他藥物化學結構相近才可能引起偽陽性；
    氣相層析質譜儀法則係目前確認藥物篩檢結果時最常採用之
    確認方法，在良好操作條件下，以氣相層析質譜儀作藥物及
    其代謝物之定性及定量分析，幾乎無偽陽性反應產生之可能
    。又甲基安非他命為毒品危害防制條例第2條第2項第2款及
    其附表所明定第二級毒品，而施用安非他命或甲基安非他命
    ，均能快速吸收，安非他命於人體之半衰期約為12小時（當
    尿液偏酸性則4至8小時），甲基安非他命（原裁定誤載為甲
    基安他非命）約為9小時；施用安非他命後，總計約有施用
    劑量之90%在3至4天內由尿液排出，施用甲基安非他命後24
    小時內，約有施用劑量之70%由尿中排出，其中約43%以甲基
    安非他命原態排出，5%代謝為安非他命排出；一般可檢出之
    最長時間安非他命為1至4天，甲基安非他命為1至5天等節，
    亦有行政院衛生署管制藥品管理局（現改制為衛生福利部食
    品藥物管理署）96年4月20日管檢字第0960003946號函可參
    ，據此，被告於109年5月19日上午7時5分之96小時前某時許
    施用第二級毒品甲基安非他命行為，應堪認定。
　2.被告前因施用毒品案件，經臺灣臺北地方檢察署（下稱臺北
    地檢署）檢察官以107年度毒偵字第2018、3469號案件為附
    命緩起訴處分確定，嗣因其於緩起訴期間內未完成戒癮治療
    ，經臺北地檢署（原裁定漏載「署」字）以108年度撤緩字
    第379號撤銷上開緩起訴，並就該次施用毒品犯行，以109年
    度撤緩毒偵字第13號聲請簡易判決處刑，經臺灣臺北地方法
    院（下稱臺北地院）以109年度簡字第305號判決處有期徒刑
    3月、3月，應執行有期徒刑5月確定等節，有本院被告前案
    紀錄表及上開緩起訴處分書、撤銷緩起訴處分書、聲請簡易
    判決處刑書等在卷可稽。是被告未曾因施用毒品案件而經觀
    察、勒戒，僅曾經檢察官為附命戒癮治療之緩起訴處分，自
    仍有適用毒品危害防制條例第20條第1項規定，對被告施以
    「觀察、勒戒或強制戒治」之必要。綜上，經檢察官斟酌個
    案情節後，認不宜為附命完成戒癮治療之緩起訴處分，聲請
    令被告入勒戒處所觀察、勒戒，除引用法條部分應為毒品危
    害防制條例第20條第1項應予更正外，經核並無不合，應予
    准許，依毒品危害防制條例第20條第1項，觀察勒戒處分執
    行條例第3條第1項，裁定被告施用第二級毒品，應送勒戒處
    所觀察、勒戒，其期間不得逾2月等語。
二、抗告意旨略以：
(一)被告於109年5月19日為警查獲後採尿檢驗，有施用第二級毒
    品安非他命，並於偵查中坦承不諱，且積極配合檢、警，後
    續受新北市政府警察局汐止分局定期通知採驗尿液已逾1年
    ，期間無任何施用反應，足見被告於109年5月19日後再無施
    用毒品傾向實非虛言。
(二)被告現從事業務工作，並於仲介公會投保勞健保，家中尚有
    68歲之母、14歲之子尚需扶養，且被告為單親家庭，是家中
    唯一經濟支柱，若受勒戒處分，高齡母親與年幼之子生活勢
    必有困難，被告實有不得受勒戒處分之原因。
(三)毒品危害防制條例第20條雖設有勒戒先行程序，凡犯同條例
    第10條之罪者，檢察官應先聲請法院裁定，令被告入勒戒處
    所觀察、勒戒，惟同條例第24條亦設有例外規定，檢察官先
    依刑事訴訟法為附條件緩起訴時不適用之，可知毒品危害防
    制條例為施用毒品者之不同狀況設有一定程度彈性規定。
(四)被告於每次警局通知採驗尿液，檢驗結果皆無施用毒品，顯
    見被告已無施用毒品傾向，並不具備觀察、勒戒必要性。按
    毒品危害防制條例第20條第2項規定「依據勒戒處所之陳報
    ，認受觀察、勒戒人無繼續施用毒品傾向者，應立即釋放」
    ，被告既無施用傾向，進勒戒所後勢必須立即釋放，若被告
    仍受勒戒裁定實乃多此一舉，且虛耗國家資源。再者，被告
    家中尚有2人需要扶養，若被告因勒戒程序失去原有工作，
    家中經濟狀況將受嚴重影響，考量毒品危害防制條例設有相
    當程度彈性規定之法理，本應為不同狀況施用毒品者，個別
    適用最適當措施。被告已無勒戒必要，可選擇裁定其他替代
    措施，甚至如戒癮治療等對被告自由權侵害較小之方式處分
    。請斟酌被告犯後態度良善，且再無施用毒品，為免被告家
    中頓失經濟支柱，改以其他較適當方式處分云云。
三、按被告行為後，毒品危害防制條例第20條、第23條、第24條
    業經修正，並增訂第35條之1，且經總統於109年1月15日公
    布。觀諸毒品危害防制條例第36條規定，可知修正後毒品危
    害防制條例第20條、第23條、第35條之1等規定，均已自公
    布後6個月（即109年7月15日）施行，而毒品危害防制條例
    第24條亦已於110年4月15日經行政院以院臺法字第11000106
    49號令發布定自110年5月1日起施行。次按「本條例中華民
    國108年12月17日修正之條文施行前犯第10條之罪之案件，
    於修正施行後，依下列規定處理：一、偵查中之案件，由檢
    察官依修正後規定處理」，毒品危害防制條例第35條之1第1
    款定有明文。查本案繫屬原審法院日期為110年10月13日（
    見毒聲字卷第3頁），被告於本案所為施用第二級毒品犯行
    時間為109年5月19日上午10時為警採尿回溯96小時內某時許
    （不含為警緝獲至採尿前該段時間，詳後述），且其未曾經
    法院裁定送勒戒處所觀察、勒戒，有卷附本院被告前案紀錄
    表可憑，揆諸前開說明，應逕適用修正施行後規定處理，合
    先敘明。
四、按「犯第10條之罪者，檢察官應聲請法院裁定，或少年法院
    （地方法院少年法庭）應先裁定，令被告或少年入勒戒處所
    觀察、勒戒，其期間不得逾2月」、「觀察、勒戒後，檢察
    官或少年法院（地方法院少年法庭）依據勒戒處所之陳報，
    認受觀察、勒戒人無繼續施用毒品傾向者，應即釋放，並為
    不起訴之處分或不付審理之裁定；認受觀察、勒戒人有繼續
    施用毒品傾向者，檢察官應聲請法院裁定或由少年法院（地
    方法院少年法庭）裁定令入戒治處所強制戒治，其期間為6
    個月以上，至無繼續強制戒治之必要為止。但最長不得逾1
    年」、「依前項規定為觀察、勒戒或強制戒治執行完畢釋放
    後，3年後再犯第10條之罪者，適用前2項之規定」，毒品危
    害防制條例第20條第1項、第2項、第3項分別定有明文。再
    「第20條第1項及第23條第2項之程序，於檢察官先依刑事訴
    訟法第253條之1第1項、第253條之2第1項第4款至第6款或第
    8款規定，為附條件之緩起訴處分時，或於少年法院（地方
    法院少年法庭）認以依少年事件處理法程序處理為適當時，
    不適用之」、「前項緩起訴處分，經撤銷者，檢察官應繼續
    偵查或起訴」、「刑事訴訟法第253條之2第1項第6款規定之
    緩起訴處分，其適用戒癮治療之種類、實施對象、內容、方
    式、執行醫療機構或其他機構與其他相關事項之辦法及完成
    戒癮治療之認定標準，由行政院定之」，復為毒品危害防制
    條例第24條第1項、第2項、第4項所明定。是以毒品戒癮治
    療，係政府有效減少原有施用毒品人口，預防施用毒品者為
    籌措購毒費用所衍生之刑事犯罪，以透過醫療行為之方式，
    停止對毒品之渴求與依賴，以及減少為購買及施用毒品而造
    成社會治安危害，並重建施用毒品者重返健康社會之能力所
    制訂之制度，且由法務部基於防制毒品危害之刑事政策與毒
    品危害防制條例第24條鑑於對於若干施用毒品者若僅施以徒
    刑不足以斷絕毒癮之規範本旨，乃令檢察機關與衛生福利部
    合作，由檢察官審酌個案情形，援引毒品危害防制條例第24
    條，改以緩起訴處分方式轉介毒品施用者前往醫療院所治療
    。又檢察官就個案是否依刑事訴訟法第253條之1第1項、第2
    53條之2第1項第4款至第6款或第8款規定，先對被告為附命
    完成戒癮治療之緩起訴處分，自有衡酌判斷之裁量權限，且
    此裁量權限之行使，亦應受比例原則之限制。況毒品危害防
    制條例所規定之觀察、勒戒處分，其立法意旨在幫助施用毒
    品者戒除毒癮，該處分之性質非為懲戒行為人，而係為消滅
    行為人再次施用毒品之危險性，目的在戒除行為人施用毒品
    之身癮及心癮，兼具教化與治療之目的，可謂刑罰之補充制
    度，從而毒品危害防制條例本身所規定之觀察、勒戒及強制
    戒治等保安處分，雖兼具自由刑之性質，卻有刑罰不可替代
    之教化治療作用，且觀察、勒戒既屬用以矯治、預防行為人
    反社會性格，而具社會保安功能之保安處分，當無因行為人
    主觀之個人或家庭因素而免予執行之理。
五、本院之判斷
(一)被告於109年7月31日偵查、原審法院110年3月15日審理時均
    坦認有施用第二級毒品甲基安非他命之情（但供稱時間、地
    點都記不得、忘記了等語，見毒偵字第1269號卷第39頁、審
    易字第300號卷第26頁）；再被告於109年5月19日10時許所
    採集尿液經警送台灣檢驗科技股份有限公司以EIA酵素免疫
    分析法初步檢驗，再以GC/MS氣相層析/質譜儀法確認檢驗，
    結果呈安非他命類（安非他命、甲基安非他命）陽性反應，
    有勘察採證同意書、新北市政府警察局受採集尿液檢體人姓
    名及檢體編號對照表（檢體編號：M0000000）、台灣檢驗科
    技股份有限公司濫用藥物實驗室－台北109年6月5日濫用藥物
    檢驗報告（報告編號：UL/2020/00000000）等（見毒偵字第
    1269號卷第15至19頁）等在卷可徵。而以酵素免疫分析或薄
    層定性分析等方式為初步篩檢者，固具有相當程度偽陽性之
    可能，惟如以氣相層析質譜儀（GC/MS）作為確認檢驗之方
    式，均不致產生偽陽性反應，此為毒品檢驗學之常規，亦為
    法院辦理相關違反毒品危害防制條例案件所知悉，已具相當
    之公信力。又施用第二級毒品甲基安非他命後可於尿液中檢
    出之時間為96小時，此為本院辦理施用毒品案件所知悉。據
    上，堪認被告於109年5月19日10時為警採尿回溯96小時內某
    時許（不含為警緝獲至採尿前該段時間），在不詳處所，以
    不詳方式施用第二級毒品甲基安非他命無訛。
(二)被告曾因施用第二級毒品案件，經臺北地檢署檢察官於107
    年8月24日以107年度毒偵字第2018、3469號案件為附命完成
    戒癮治療之緩起訴處分，緩起訴期間為2年，嗣經臺灣高等
    檢察署（下稱高檢署）檢察長於107年9月14日以107年度上
    職議字第12123號駁回再議確定（緩起訴期間為自107年9月1
    4日起至109年9月13日止），惟因被告在緩起訴期間內，無
    故未依指定時間接受心理治療或社會復健治療逾3次，於戒
    癮治療期程屆滿後，依治療機構函送之檢驗結果或診斷證明
    ，未完成戒癮治療，且無正當理由，未依指定時間遵守觀護
    人室進行追蹤輔導及不定期尿液檢驗之預防再犯所為必要命
    令，臺北地檢署檢察官遂依刑事訴訟法第253條之3第1項第3
    款規定，於108年11月29日以108年度撤緩字第379號依職權
    撤銷緩起訴處分，並經臺北地檢署檢察官以109年度撤緩毒
    偵字第13號聲請簡易判決處刑，其後再經臺北地院於109年2
    月17日以109年度簡字第305號簡易判決處有期徒刑3月、3月
    ，應執行有期徒刑5月，嗣於109年3月13日判決確定，有臺
    北地檢署檢察官107年度毒偵字第2018、3469號緩起訴處分
    書、高檢署107年度上職議字第12123號處分書、臺北地檢署
    檢察官108年度撤緩字第379號撤銷緩起訴處分書、109年度
    撤緩毒偵字第13號聲請簡易判決處刑書、臺北地院109年度
    簡字第305號刑事簡易判決及本院被告前案紀錄表等存卷可
    考。參諸被告係於臺北地院109年度簡字第305號判決確定後
    之109年5月19日10時為警採尿回溯96小時內某時許（不含為
    警緝獲至採尿前該段時間），再為本案施用第二級毒品甲基
    安非他命犯行，堪認被告戒毒決心、意志並非堅定。被告既
    有前述施用第二級毒品甲基安非他命行為，則檢察官於斟酌
    被告個案情形及卷內事證後，認為不宜依刑事訴訟法第253
    條之1第1項、第253條之2第1項第4款至第6款或第8款等規定
    對被告為附命完成戒癮治療之緩起訴處分，而允宜向法院聲
    請裁定被告入勒戒處所觀察、勒戒，以達戒癮治療之目的，
    此屬檢察官行使裁量權之範疇，且此裁量並無違反比例原則
    ，亦無明顯裁量怠惰或恣意濫用裁量之情事，法院自無自由
    斟酌以其他方式替代之權。況現行法律係採行「觀察、勒戒
    」與「緩起訴戒癮治療」雙軌模式，而非「緩起訴戒癮治療
    」先行之制度，是原審依檢察官聲請，裁定被告應送勒戒處
    所觀察、勒戒，於法並無不合。抗告意旨(一)、(三)、(四)
    主張被告於109年5月19日後再無施用毒品傾向，已無觀察、
    勒戒必要性，可選擇裁定其他替代措施，甚至如戒癮治療等
    對被告自由權侵害較小之方式處分云云，自無可採。至被告
    以毒品危害防制條例第20條第2項規定為據，主張其無施用
    傾向，進勒戒所後勢必須立即釋放乙節，查此條項乃評估受
    觀察、勒戒人於觀察、勒戒後是否有繼續施用毒品傾向後續
    應如何處理之相關規定，亦即須於受觀察、勒戒人執行觀察
    、勒戒「後」方有適用可能，是被告此節主張，顯對法律有
    所誤解，附此敘明。
(三)至抗告意旨(二)、(四)所陳被告個人工作、家庭、經濟情況
    ，主張其有不得受勒戒處分之原因等節，核此均非法院裁定
    要否令被告入勒戒處所觀察、勒戒所應審酌之事由，自難以
    被告此部分主觀之個人或家庭因素而執為免予執行觀察、勒
    戒之理由。
六、綜上，原裁定認被告於109年5月19日上午7時5分之96小時前
    某時許施用第二級毒品甲基安非他命，與本院認定被告於10
    9年5月19日10時為警採尿回溯96小時內某時許（不含為警緝
    獲至採尿前該段時間）有施用第二級毒品甲基安非他命犯行
    雖稍有不同，但因被告有施用第二級毒品犯行而應送觀察、
    勒戒之結果並無二致，從而原審依上開卷證資料，認被告施
    用第二級毒品犯行明確，依檢察官聲請，裁定被告送勒戒處
    所觀察、勒戒，核屬有據，被告執前詞提起抗告，主張其無
    觀察、勒戒必要性，可選擇裁定其他替代措施，甚至如戒癮
    治療等對被告自由權侵害較小之方式處分云云，為無理由，
    應予駁回。
據上論斷，應依刑事訴訟法第412條，裁定如主文。
中　　華　　民　　國　　110 　年　　11　　月　　29　　日
                  刑事第十八庭  審判長法　官  何俏美
                                      法　官  葉乃瑋
                                      法　官  黃紹紘
以上正本證明與原本無異。
不得再抗告。
                                      書記官  顏淑華
中　　華　　民　　國　　110 　年　　12　　月　　2 　　日